臺灣臺中地方法院民事判決　100年度重訴字第27號
原　　　告　林棋漢
訴訟代理人　張欽昌律師
被　　　告　林丹樵
被　　　告　林泉源
上二被告共同訴訟代理人
　　　　　　何新琦
被　　　告　陳三寶
　　　　　　葉蓮子
　　　　　　蔡陳梅柑
　　　　　　葉松柏
　　　　　　葉栗子
　　　　　　鄧葉桃子
　　　　　　葉景盛
　　　　　　李蕭貴妹
　　　　　　葉武雄
　　　　　　葉信雄
　　　　　　袁碧惠
　　　　　　袁純娟
兼上二被告共同訴訟代理人
　　　　　　袁朝毅
被　　　告　袁素娟
　　　　　　葉林寶
　　　　　　葉威全
　　　　　　張葉碧珠
　　　　　　葉碧雲
　　　　　　葉碧珍
　　　　　　蔡碧柑
　　　　　　葉正德
　　　　　　葉正演
　　　　　　何龍
　　　　　　何淑女
　　　　　　連素蘭
　　　　　　許文信
　　　　　　許永霖
　　　　　　許蕙菁
　　　　　　許永達
　　　　　　葉義明
　　　　　　葉義雄
　　　　　　葉秋香
　　　　　　李林芳梅
　　　　　　林東梅
　　　　　　林鋰銖
　　　　　　謝榮昌
　　　　　　謝鈴媛
　　　　　　王素滿
　　　　　　王偉全
　　　　　　李麗華
　　　　　　葉佳妙
　　　　　　葉南宏
　　　　　　葉整忠
　　　　　　葉整欽
　　　　　　葉孟憲
　　　　　　葉孟函
　　　　　　葉俊佑
兼上一被告法定代理人
　　　　　　周秀枝
被　　　告　葉秋男
　　　　　　葉明鑫
　　　　　　葉政彰
上列當事人間分割共有物事件，本院於民國100年8月17日言詞辯
論終結，判決如下：
    主      文
被告林丹樵、林泉源、葉蓮子、蔡陳梅柑、葉松柏、葉栗子、鄧
葉桃子、葉景盛、李蕭貴妹、葉武雄、葉信雄、袁碧惠、袁朝毅
、袁純娟、袁素娟、葉林寶、葉威全、張葉碧珠、葉碧雲、葉碧
珍、蔡碧柑、葉正德、葉正演、何龍、何淑女、連素蘭、許文信
、許永霖、許蕙菁、許永達、葉義明、葉義雄、葉秋香、李林芳
梅、林東梅、林鋰銖、謝榮昌、謝鈴媛、王素滿、王偉全、李麗
華、葉佳妙、葉南宏、葉整忠、葉整欽、葉孟憲、葉孟函、葉俊
佑、周秀枝、葉秋男、葉明鑫、葉政彰應就被繼承人葉王貴所有
坐落臺中市○○區○○段755地號、地目建、面積2,034平方公尺
，應有部分78分之3，辦理繼承登記。
兩造共有坐落臺中市○○區○○段755地號、地目建、面積2,034
平方公尺土地，應分割如附圖所示：編號A部分面積1,955.77平
方公尺分歸原告林棋漢及被告陳三寶共同取得，並依原告林棋漢
應有部分30分之13、被告陳三寶應有部分30分之17維持共有；編
號B部分面積78.23平方公尺分歸被告林丹樵、林泉源、葉蓮子、
蔡陳梅柑、葉松柏、葉栗子、鄧葉桃子、葉景盛、李蕭貴妹、葉
武雄、葉信雄、袁碧惠、袁朝毅、袁純娟、袁素娟、葉林寶、葉
威全、張葉碧珠、葉碧雲、葉碧珍、蔡碧柑、葉正德、葉正演、
何龍、何淑女、連素蘭、許文信、許永霖、許蕙菁、許永達、葉
義明、葉義雄、葉秋香、李林芳梅、林東梅、林鋰銖、謝榮昌、
謝鈴媛、王素滿、王偉全、李麗華、葉佳妙、葉南宏、葉整忠、
葉整欽、葉孟憲、葉孟函、葉俊佑、周秀枝、葉秋男、葉明鑫、
葉政彰公同共有取得。
訴訟費用由兩造依附表所示應有部分比例負擔。
    事實及理由
壹、程序方面：
一、被告林丹樵、林泉源、陳三寶、葉蓮子、蔡陳梅柑、葉松柏
    、葉栗子、鄧葉桃子、李蕭貴妹、葉武雄、葉信雄、袁碧惠
    、袁朝毅、袁純娟、袁素娟、葉林寶、葉威全、張葉碧珠、
    葉碧雲、葉碧珍、蔡碧柑、葉正德、葉正演、何龍、何淑女
    、連素蘭、許文信、許永霖、許蕙菁、許永達、葉義明、葉
    義雄、葉秋香、李林芳梅、林東梅、林鋰銖、謝榮昌、謝鈴
    媛、王素滿、李麗華、葉佳妙、葉南宏、葉整忠、葉整欽、
    葉孟憲、葉孟函、葉俊佑、周秀枝、葉秋男、葉明鑫、葉政
    彰經合法通知，未於言詞辯論期日到場，核無民事訴訟法第
    386條各款所列情形，爰依原告之聲請，由其一造辯論而為
    判決。
貳、實體方面：
一、原告主張：
(一)坐落於台中市○○區○○段755地號、地目建、面積2,034平
    方公尺之土地（下稱系爭土地）為葉王貴、被告陳三寶、原
    告林棋漢所共有，其中共有人葉王貴已死亡，惟其繼承人（
    即除被告陳三寶以外之其他被告）尚未依法辦理繼承，此有
    土地登記謄本、地籍圖謄本附卷可稽。系爭土地為兩造所共
    有，兩造無法達成分割協議，且系爭土地無因物之使用目的
    不能分割或契約定有不分割之期限等情，爰依民法第823條
    、第824條規定請求准予原物分割。
(二)原告於起訴時原擬定系爭土地之分割方案為：系爭土地上無
    定著之建物存在，又系爭土地乃未面臨道路之袋地，惟其西
    南邊所鄰接之同地段755-1地號土地，乃分割自系爭755地號
    土地，且755-1地號土地乃兩造及中華民國所共有，現供作
    排水溝使用；而向西南逾755-1地號土地，而與之鄰接者，
    即係中華民國所有，現作為道路使用之同地段656地號土地
    ，經由該道路即可對外通行至公路（大甲區○○路），是以
    755-1地號土地乃系爭土地對外通行所必經之鄰地，就有關
    系爭土地之分割，自以分割後之土地均能與755-1地號土地
    相鄰為宜。並主張：兩造共有坐落台中市○○區○○段755
    地號土地，應分割如起訴狀附圖所示，編號甲部分面積78.2
    3平方公尺分歸共有人葉王貴之全體繼承人取得，並按其等
    應繼分比例保持公同共有；編號乙部分面積52.16平方公尺
    分歸被告林丹樵及林泉源取得，並依應有部分各2分之1保持
    共有；編號丙部分面積1,903.61平方公尺分歸被告陳三寶及
    原告林棋漢取得，並依被告陳三寶應有部分292分之170 、
    原告林棋漢應有部分292分之122保持共有（以上各部分位置
    、面積均以實測為準）。嗣被告林丹樵、林泉源將其等就系
    爭土地之應有部分各78分之1轉讓予原告，因此將原屬被告
    林丹樵、林泉源應受分配之部分，加入原告受分配之範圍，
    並考量原分割方案將使葉王貴之繼承人所分配到之土地過於
    細長，不利於使用，爰另提出分割方案如民國100年3月7日
    民事補正暨變更訴之聲明狀附圖所示，將分給葉王貴繼承人
    的部分以面寬5公尺、垂直於面寬5公尺往內延伸，計算至78
    分之3持分面積的長度（面積為78.23平方公尺）。
(三)經現場履勘測量後，系爭土地上南邊與地號755-1土地相鄰
    處現為水溝（寬約1米），旁與656地號道路相連，得對外通
    行。系爭土地北側鄰地為他人所有之建物，西側鄰地為稻田
    ，東側為他人土地，均無直接接鄰道路。系爭土地上大部分
    為空地，上面鋪有地磚，並放有被告陳三寶所有之貨櫃屋，
    並搭有活動用之帳棚，南側鄰地鄰水溝處，有部分土地供種
    植用。原告所提分割方案如100年3月7日民事補正暨變更訴
    之聲明狀附圖所示，編號甲部分現為空地未做任何使用，南
    側鄰水溝及道路。並聲明：
  1.除被告陳三寶以外之其他被告應就被繼承人葉王貴所有坐落
    台中市○○區○○段755地號、地目建、面積2,034平方公尺
    土地之應有部分78分之3辦理繼承登記。
  2.兩造共有坐落台中市○○區○○段755地號土地，應分割如
    臺中市大甲地政事務所100年5月12日土地複丈成果圖（即如
    本判決附圖）所示，編號A部分面積1,955.77平方公尺分歸
    被告陳三寶及原告林棋漢共同取得，並依被告陳三寶應有部
    分30分之17、原告林棋漢應有部分30分之13保持共有；編號
    B部分面積78.23平方公尺分歸被告陳三寶以外之其他被告公
    同共有取得。
二、被告則以：
(一)被告林丹樵部分：被告林丹樵同意分割，希望能夠分割在系
    爭土地的左下角，可供建築使用。
(二)被告林泉源部分：被告林泉源同意分割，希望能夠分割在系
    爭土地的左下角，可供建築使用。
(三)被告陳三寶部分：被告陳三寶就本件系爭土地之分割，同意
    與原告維持共有，並同意原告所提出之分割方案。
(四)被告葉栗子部分：對於原告請求分割共有物沒有意見。
(五)被告葉景盛部分：對於原告請求分割共有物沒有意見。
(六)被告袁碧惠部分：對於原告請求分割共有物沒有意見。
(七)被告袁朝毅部分：對於原告請求分割共有物沒有意見。
(八)被告袁純娟部分：對於原告請求分割共有物沒有意見。
(九)被告葉正德部分：被告葉正德於100年5月12日本院現場履勘
    時表示暫不提分割方案，如有分割方案另具狀提出，如未於
    7日內具狀提出，則同意原告分割方案（嗣未提出其他分割
    方案）。
(十)被告謝榮昌部分：對於原告請求分割共有物沒有意見，對於
    原告所提分割方案沒有意見，同意分割方案。
(十一)被告謝鈴媛部分：對於原告請求分割共有物沒有意見。
(十二)被告王偉全部分：對於原告請求分割共有物沒有意見，對
      於原告所提分割方案沒有意見，同意分割方案。
(十三)被告葉整忠部分：對於原告請求分割共有物沒有意見。
(十四)被告葉整欽部分：對於原告請求分割共有物沒有意見。
三、其餘被告經合法通知，未於言詞辯論期日到場，亦未提出任
    何書狀作何聲明或陳述。
四、得心證之理由：
(一)原告主張系爭土地係兩造所共有，應有部分如附表所示，系
    爭土地並無不能分割之情形，兩造亦無不分割之特約，系爭
    土地共有人葉王貴死亡，其繼承人如附表編號3所示即除被
    告陳三寶以外之其他被告，尚未辦理繼承登記等情，業據其
    提出系爭土地登記謄本、地籍圖、照片、繼承系統表、戶籍
    謄本等件為證，復為到場被告所不爭執，堪信為真實。
(二)按各共有人，除法令另有規定外，得隨時請求分割共有物。
    但因物之使用目的不能分割或契約訂有不分割之期限者，不
    在此限；共有物之分割，依共有人協議之方法行之。分割之
    方法不能協議決定，或於協議決定後因消滅時效完成經共有
    人拒絕履行者，法院得因任何共有人之請求，命為下列之分
    配：一、以原物分配於各共有人。民法第823條第1項、第
    824條第1項、第2項第1款定有明文。系爭土地為兩造共有，
    兩造間復無不分割之約定，亦無因物之使用目的不能分割情
    形，且於起訴前無法協議分割等情，均未據被告爭執，原告
    依首揭規定請求裁判分割，即無不合，應予准許。
(三)按不動產物權，依法律行為而取得、設定、喪失、及變更者
    ，非經登記，不生效力。因繼承、強制執行、徵收、法院之
    判決或其他非因法律行為，於登記前已取得不動產物權者，
    應經登記，始得處分其物權（民法第758條第1項、第759條
    ）。又法院裁判分割共有物，性質上為共有人間應有部分之
    交換，自屬處分行為，以各共有人之處分權存在為前提，故
    提起分割共有物之訴，參與分割之當事人以全體共有人為限
    ，而各共有人之應有部分應以土地登記簿上所記載者為準。
    倘於第二審言詞辯論終結前有共有人死亡時，其繼承人因繼
    承，固於登記前已取得不動產物權，惟非經登記不得處分其
    物權，則在辦畢繼承登記前，其繼承人仍不得以共有人身分
    參與共有物之分割，但為求訴訟經濟起見，可許原告就請求
    繼承登記及分割共有物之訴合併提起，即以一訴請求該死亡
    之共有人之繼承人辦理繼承登記，並請求該繼承人於辦理繼
    承登記後，與原告及其餘共有人分割共有之不動產。原告如
    不追加請求該死亡之共有人之繼承人辦理繼承登記，因該繼
    承人就共有物並無處分權可資行使，法院即無從基此為裁判
    分割，其分割共有物之請求，自屬不能准許（最高法院68年
    度第13次民事庭會議、70年度第2次民事庭會議決議、69年
    台上字第1012號判例、91年度台上字第832號判決要旨參照
    ）。本件系爭土地登記之原共有人葉王貴於起訴前死亡，如
    附表編號3所示被告為葉王貴之繼承人，且迄未辦理繼承登
    記，有原告提出之繼承系統表、戶籍謄本及土地登記簿謄本
    在卷可憑，揆諸上開最高法院裁判意旨，原告訴之聲明第一
    項請求除被告陳三寶以外之其他被告（即如附表編號3所示
    被告）辦理繼承登記，即屬有據，應予准許，爰判決如主文
    第1項所示。
(四)按裁判分割共有物，屬形成判決，法院定共有物之分割方法
    ，固應斟酌當事人之聲明、共有物之性質、經濟效用及全體
    共有人之利益等，而本其自由裁量權為公平合理之分配，但
    並不受當事人聲明、主張或分管約定之拘束（最高法院93年
    度台上字第1797號民事裁判要旨參照）；又共有物分割應審
    酌共有人之應有部分比例，各共有人之意願，各共有人間有
    無符合公平之原則及整體共有人之經濟利益等因素為通盤考
    量，以求得最合理之分割方法。經查：系爭土地南側與同段
    755-1地號土地相鄰處現為水溝（寬約1米），旁與同段655
    地號土地之道路相鄰，得對外通行；系爭土地北側鄰地為他
    人所有之建物，西側鄰地為稻田，東側為他人土地，均無直
    接接鄰道路。系爭土地上大部分為空地，上面鋪有地磚，並
    放有被告陳三寶所有之貨櫃屋，並搭有活動用之帳棚，南側
    鄰地鄰水溝處，有部分土地供種植用等情，業經本院會同兩
    造勘驗並囑託地政機關測量屬實，有勘驗筆錄（見本院卷(
    二)第92至93頁）及附圖即台中市大甲地政事務所100年5月
    12日土地複丈成果圖在卷可憑。本件到庭被告表示同意原告
    所提分割方案或無意見，被告葉正德於本院現場履勘時雖曾
    表示如有分割方案另具狀提出，如未於7日內具狀提出，則
    同意原告分割方案，有勘驗筆錄可稽，惟嗣未提出其他分割
    方案供本院審酌，堪認同意原告分割方案。被告陳三寶具狀
    表示就系爭土地之分割同意與原告維持共有，並同意原告所
    提出之分割方案（見本院卷(一)第33頁）。茲參酌原告所提
    如附圖所示分割方案，共有人分得土地均得面對道路聯外通
    行，格局尚屬方整，得妥為利用及規劃，出入無礙，則使土
    地得以發揮最大效用，且分得範圍地形亦屬完整，對渠等並
    無不利之情形，到場被告對於分割方案多表同意或無異議，
    亦無不當。是以，原告主張之上開現物分割方案圖，依上開
    說明，既參酌兩造分割之意願、共有人利益、共有物之性質
    、經濟效用等情狀，因認採原告所提分割方案（如附圖所示
    ）應屬妥適，爰依上開分割方案判決如主文第2項所示。
五、末按分割共有物之訴，本質上屬無訟爭性之非訟事件，兩造
    本可互換地位。本件原告起訴雖於法有據，但被告之應訴實
    因訴訟性質所不得不然，本院認為訴訟費用由敗訴當事人負
    擔，顯失公平，而應由兩造依其應有部分之比例分擔，較為
    公允，爰諭知如主文第3項所示。
六、訴訟費用負擔之依據：民事訴訟法第80條之1。
中    華    民    國   100    年    9     月    7     日
                  民事第二庭    法  官  吳崇道
正本係照原本作成。
如對本判決上訴，須於判決送達後20日內向本院提出上訴狀。如
委任律師提起上訴者，應一併繳納上訴審裁判費。
中    華    民    國   100    年    9     月    7     日
                                書記官
附表：
土地標示：台中市○○區○○段755地號
┌──┬─────────┬────┬─────────┐
│編號│共     有       人│應有部分│備              註│
├──┼─────────┼────┼─────────┤
│ 1  │原告林棋漢        │130/312 │                  │
├──┼─────────┼────┼─────────┤
│ 2  │被告陳三寶        │170/312 │                  │
├──┼─────────┼────┼─────────┤
│ 3  │葉王貴之繼承人：  │公同共有│被繼承人葉王貴於民│
│    │被告林丹樵、林泉源│3/78    │國81年4月25日歿   │
│    │、葉蓮子、蔡陳梅柑│        │                  │
│    │、葉松柏、葉栗子、│        │                  │
│    │鄧葉桃子、葉景盛、│        │                  │
│    │李蕭貴妹、葉武雄、│        │                  │
│    │葉信雄、袁碧惠、袁│        │                  │
│    │朝毅、袁純娟、袁素│        │                  │
│    │娟、葉林寶、葉威全│        │                  │
│    │、張葉碧珠、葉碧雲│        │                  │
│    │、葉碧珍、蔡碧柑、│        │                  │
│    │葉正德、葉正演、何│        │                  │
│    │龍、何淑女、連素蘭│        │                  │
│    │、許文信、許永霖、│        │                  │
│    │許蕙菁、許永達、葉│        │                  │
│    │義明、葉義雄、葉秋│        │                  │
│    │香、李林芳梅、林東│        │                  │
│    │梅、林鋰銖、謝榮昌│        │                  │
│    │、謝鈴媛、王素滿、│        │                  │
│    │王偉全、李麗華、葉│        │                  │
│    │佳妙、葉南宏、葉整│        │                  │
│    │忠、葉整欽、葉孟憲│        │                  │
│    │、葉孟函、葉俊佑、│        │                  │
│    │周秀枝、葉秋男、葉│        │                  │
│    │明鑫、葉政彰      │        │                  │
└──┴─────────┴────┴─────────┘